ACORDAO-COMPLETO-2536640

ACÓRDÃO 3634/2022 ATA 22/2022 - PRIMEIRA CÂMARA

VISTOS, relatados e discutidos estes autos de recurso de reconsideração interposto contra o Acórdão 11248/2021-TCU-Primeira Câmara, 
ACORDAM os Ministros do Tribunal de Contas da União, reunidos em sessão da Primeira Câmara, diante das razões expostas pelo relator, em:
9.1. com fulcro nos arts. 32, inciso I, e 33 da Lei 8.443/1992, conhecer do recurso de reconsideração interposto pelo sr. Evandro Custódio Gonçalves;
9.2. quanto ao mérito, negar-lhe provimento, mantendo inalterado o acórdão recorrido; e
9.3. dar ciência deste acórdão ao recorrente e à Secretaria Especial de Cultura.

Recurso de reconsideração interposto contra decisão que julgou irregulares a contas do recorrente, com débito, em decorrência da não comprovação da regular utilização de recursos recebidos por força de convênio cujo objeto foi apoiar a realização de projeto cultural.

Primeira Câmara

Secretaria Especial de Cultura

3. Recorrente: Evandro Custódio Gonçalves (XXX.158.073-XX)

13.1. Ministros presentes: Vital do Rêgo (na Presidência) e Benjamin Zymler (Relator).
13.2. Ministro-Substituto convocado: Augusto Sherman Cavalcanti.

BENJAMIN ZYMLER

Ministro Jorge Oliveira

Transcreve-se abaixo, com alguns ajustes de forma, a instrução elaborada pela Secretaria de Recursos (Serur) , inserta à peça 131:
"INTRODUÇÃO
1. Trata-se de recurso de reconsideração interposto por Evandro Custódio Gonçalves (peças 97 a 118) em face do Acórdão 11248/2021-TCU-Primeira Câmara (peça 80) , de relatoria do Ministro Jorge Oliveira, vazado nos seguintes termos, destacando-se os itens impugnados:
'ACORDAM os Ministros do Tribunal de Contas da União, reunidos em sessão da 1ª Câmara, ante as razões expostas pelo Relator e com fundamento artigos 1º, inciso I; 12, §3º; 16, inciso III, alíneas 'a' e 'c', e § 3º; 19; 23, inciso III; 26; e 28, inciso II, da Lei 8.443/1992 c/c os artigos 210 e 214, inciso III, alínea 'a'; 217, §§ 1º e 2º, do Regimento Interno do TCU, em:
9.1. considerar revel o Instituto de Capacitação Profissional Ceará;
9.2. rejeitar as alegações de defesa de Evandro Custódio Goncalves (CPF: XXX.158.073-XX) , Diretor-Presidente do Instituto de Capacitação Profissional Ceará;
9.3. julgar irregulares as contas de Evandro Custódio Goncalves e do Instituto de Capacitação Profissional Ceará e condená-los, solidariamente, ao pagamento das quantias a seguir especificadas, com a fixação do prazo de quinze dias, a contar da notificação, para comprovarem, perante o Tribunal, o recolhimento da dívida aos cofres do Fundo Nacional de Cultura, atualizada monetariamente e acrescida dos juros de mora, calculados a partir das datas discriminadas, até a data do recolhimento, na forma prevista na legislação em vigor.
	VALOR ORIGINAL (R$) 
	DATA DA OCORRÊNCIA

	38.009,00
	20/3/2006

	24.635,50
	18/8/2006

9.4. autorizar, desde logo, a cobrança judicial da dívida, caso não atendidas as notificações;
9.5. autorizar, desde logo, se requerido, o parcelamento da dívida em até 36 parcelas, incidindo, sobre cada parcela, corrigida monetariamente, os correspondentes acréscimos legais fixando-lhes o prazo de quinze dias, a contar do recebimento da notificação, para comprovarem perante o Tribunal o recolhimento da primeira parcela, e de trinta dias, a contar da parcela anterior, para comprovarem os recolhimentos das demais parcelas, devendo incidir sobre cada valor mensal, atualizado monetariamente, os juros de mora devidos, na forma prevista na legislação em vigor, alertando os responsáveis que a falta de comprovação do recolhimento de qualquer parcela importará no vencimento antecipado do saldo devedor; e
9.6. encaminhar   cópia   desta   decisão aos responsáveis, à Secretaria Especial da Cultura e à Procuradoria da República no Estado do Ceará, com a informação de que o inteiro teor deste acórdão e do relatório e do voto que o fundamentam está disponível no endereço eletrônico www.tcu.gov.br/acordaos.'
HISTÓRICO
2.	A tomada de contas especial (TCE) foi instaurada pela Secretaria Especial da Cultura, em desfavor do Instituto de Capacitação Profissional Ceará (ICAPCeará) e de seu ex-diretor, Evandro Custódio Gonçalves, em razão da não comprovação da regular aplicação dos recursos repassados por meio do Convênio 746/2005 (peça 6) , que tinha por objeto o instrumento descrito como 'Apoio ao Projeto Arte de Coco-Jardim União'. 
2.1. O ajuste previa a transferência de recursos federais em cinco parcelas, no total de R$ 140.774,00. Em 16/3/2006 e 16/8/2006, foram liberadas as duas parcelas iniciais nos valores de R$ 38.009,00 e R$ 24.635,50, respectivamente.
2.2. Em 11/12/2007, o ICAPCeará prestou contas da aplicação da primeira parcela (peças 14 a 23) . Contudo, embora instado pelo órgão concedente em três ocasiões (peças 25, 27 e 29) , o instituto não apresentou elementos que comprovassem a execução física do objeto pactuado, e foi omisso em prestar contas dos valores referentes à segunda parcela. Dessa forma, o então Ministério da Cultura reprovou a prestação de contas (peças 31 e 32) e instaurou a presente TCE (peça 37) .
2.3. Na fase interna desta TCE, o ICAPCeará e Evandro Custódio Goncalves não apresentaram defesa. No âmbito deste Tribunal, devidamente citados (peça 54) , apenas o ex-diretor-presidente se manifestou.
2.4. No mérito, a SecexTCE propôs a rejeição das alegações de defesa de Evandro Custódio Goncalves, o julgamento pela irregularidade de suas contas e das contas do ICAPCeará, bem como a condenação solidária de ambos ao ressarcimento ao Erário no montante relativo às duas parcelas liberadas, proposta com a qual concordaram o MP/TCU (peça 79) e o relator (peça 81) .
2.5. Irresignado, Evandro Custódio Gonçalves ingressou com recurso de reconsideração, solicitando a reforma da decisão guerreada para suspender a obrigação de ressarcimento ao Erário.
ADMISSIBILIDADE
3.	O exame preliminar de admissibilidade à peça 119 - acolhido pelo Exmo. Ministro-Relator, Benjamin Zymler, em despacho à peça 123 - concluiu por conhecer do recurso, suspendendo os efeitos dos subitens 9.2, 9.3 e 9.4 do acórdão recorrido, eis que preenchidos os requisitos necessários à espécie.
MÉRITO
4.	Constitui objeto dos recursos examinar se:
a) ocorreu o instituto da prescrição (peça 97, p. 6-17) ; 
b) houve a boa e regular aplicação dos recursos repassados por meio do Convênio 746/2005 (peça 97, p. 17-21) ; e
c) restou comprovada a boa-fé do recorrente (peça 97, p. 21-26) .  
5. 	Se ocorreu o instituto da prescrição (peça 97, p. 6-17) .
5.1. O recorrente afirma que ocorreu a prescrição, com base nos seguintes argumentos:
a) conforme trecho transcrito à peça 97, p. 7-9, o STF, no RE 636.886, Relator Ministro Alexandre de Moraes, com trânsito em julgado em 5/10/2021, consolidou o entendimento pela prescritibilidade de ações de ressarcimento ao Erário fundadas em decisões do TCU, o que faz cair por terra o argumento do voto condutor, que se baseou em entendimento contrário;
b) em se tratando de TCE por meio da qual o TCU requer a composição de dano ao Erário, sem indicação de ato doloso de improbidade administrativa, aplica-se o Tema 666, oriundo do RE 669.069, que atribui prazo quinquenal às pretensões ressarcitórias por parte da Administração Pública;
c) o posicionamento do STF, de forma reiterada, é que, na falta de norma específica e em prestígio à segurança jurídica, o marco legal das ações ajuizadas pelo Estado com vista ao ressarcimento de danos é a Lei 9.873/1999, a qual traz dispositivos inerentes ao instituto prescricional quinquenal, conforme transcrição de seus art. 1º a 3º, à peça 97, p. 10;
d) no presente caso, o quadro sinótico à luz da Lei 9.783/1999, apresentado à peça 97, p. 12-15, demonstra que está prescrita a TCE, tendo em vista que:
d.1) o início da contagem do prazo (art. 1º da Lei 9.783/1999) se deu em 16/3/2006 e em 16/8/2006, datas das transferências das 1ª e 2ª parcelas do Convênio 746/2005;  
d.2) sobre as interrupções da prescrição, não houve notificação aos interessados acerca da irregularidade verificada na execução da 1ª parcela (inciso I do art. 2º da Lei 9.873/1999) , a qual somente foi objeto de conhecimento do recorrente quando da realização de diligências por parte do extinto MinC, em 17/3/2015. Sobre a 2ª parcela, o conhecimento do recorrente se deu também somente em 17/3/2015 (peça 27) ;
d.3) a citação dos interessados (inciso I, parte final, do art. 2º da Lei 9.873/1999) ocorreu apenas em 9/11/2010, conforme consta do voto do relator;
d.4) acerca de atos inequívocos que importem apuração do fato, tem-se que a notificação das irregularidades sobre a execução da 1ª parcela se deu em 17/3/2015 (peça 27) e, sobre a necessidade de prestar contas da 2ª parcela, a notificação se deu em 10/11/2012 (peça 25) ;  
d.5) sobre a decisão condenatória recorrível e ato de tentativa de conciliação (incisos III e IV do art. 2º da Lei 9.873/1999) : não houve aplicação de tentativa de conciliação, seja no órgão concedente, seja no TCU; já a decisão recorrível é exatamente o acórdão ora guerreado, cuja data é 17/8/2021;
d.6) a respeito da incidência da prescrição: com relação à 1ª parcela, a prescrição se consumou em 16/3/2011, uma vez que foi creditada em 16/3/2006 e não houve interrupção, tendo em vista que o primeiro ato inequívoco de fiscalização quando o recorrente teve o conhecimento de que os documentos encaminhados não eram aptos a comprovarem a regular aplicação dos recursos ocorreu em 17/3/2015; em outras palavras: passaram 10 anos da data da transferência e mais quase 5 anos após a incidência prescritiva (peça 27) ;
d.7) sobre a 2ª parcela, a prescrição se efetivou em 16/8/2011, pois o crédito aconteceu em 18/8/2006, e a notificação sobre a necessidade da respectiva prestação de contas se deu apenas em 10/11/2012, ou seja, 1 ano após a ocorrência da prescrição;
e) ainda que se considerasse como marco legal a data da mera previsão para a entrega da prestação de contas (12/11/2008) , como entendeu a unidade técnica, o recorrente foi oficialmente notificado pela Administração Pública sobre as supostas irregularidades em relação à 1ª parcela somente em 17/3/2015 (peça 27) , ou seja, quase 8 anos depois - e, na 2ª parcela, em 10/11/2012 (peça 25) , o que demonstra a ineficiência administrativa do seu controle interno.
Análise
5.2. Os argumentos dos recorrentes não merecem prosperar, como será demonstrado. O recente julgamento, pelo STF, do Recurso Extraordinário 636.886 (tema 899 da repercussão geral) tem sido objeto de análise pela Serur em manifestações anteriores. Por economia processual, juntou-se a estes autos excertos dessas manifestações (peça 130) , em que foram fundamentadas as seguintes premissas, que serão consideradas no presente exame:
a)  pela jurisprudência até então vigente, a pretensão punitiva exercida pelo Tribunal de Contas estava sujeita à prescrição, regida pelos critérios fixados no Acórdão 1441/2016-TCU-Plenário. Já quanto ao débito, a ação de ressarcimento era considerada imprescritível, por expressa previsão do art. 37, § 5º, da Constituição Federal. No entanto, ao julgar o RE 636.886, o STF conferiu nova interpretação a esse dispositivo, fixando a tese de que 'é prescritível a pretensão de ressarcimento ao erário fundada em decisão de Tribunal de Contas';
b)  embora o RE 636.886 tenha por objeto a execução de acórdão condenatório proferido pelo TCU, a interpretação conferida pelo STF ao art. 37, § 5º, da Constituição afeta a ação de ressarcimento como um todo, abrangendo não só a execução, mas também a pretensão condenatória. E, ao contrário da decisão proferida no julgamento do tema 897 (RE 852.475) , no tema 899, relativo à atuação do Tribunal de Contas, a conclusão de que a pretensão de ressarcimento é prescritível foi estabelecida de forma categórica, sem ressalvar as condutas dolosas qualificáveis como ato de improbidade;
c)  as pretensões punitiva e de ressarcimento devem observar o mesmo regime na atividade de controle externo, dado o objetivo comum da prescrição, de fixar prazo para o Tribunal de Contas agir, buscando caracterizar o ilícito, identificar seu autor, dimensionar as consequências da conduta (em especial, a quantificação do dano) e impor as consequências legais, independentemente do fato de tais consequências terem natureza punitiva ou ressarcitória; e
d)  o Código Civil e a Lei 9.873/1999 constituem as duas alternativas que, de forma mais consistente, polarizam os debates acerca do regime de prescrição a ser observado no processo de controle externo. Não obstante a relevância dos fundamentos utilizados no Acórdão 1441/2016-TCU-Plenário, favoráveis à aplicação do Código Civil, a Lei 9.873/1999 adota balizas usuais no âmbito do direito público, prevê causas de interrupção em tudo compatíveis com o processo de controle externo e já vem sendo utilizada pelo STF para limitar o exercício da pretensão punitiva pelo TCU, em decisões posteriores ao Acórdão 1441/2016-TCU-Plenário. Assim, até que sobrevenha norma específica, entende-se que a prescrição das medidas de ressarcimento a cargo do tribunal de contas deve observar o regime Lei 9.873/1999. 
5.3. Analisando-se o inteiro teor do acórdão do RE 636.886, cuja decisão foi publicada no DJe de 24/6/2020, inclusive mediante o cotejo com os demais votos proferidos no julgamento, conclui-se pela subsistência das premissas indicadas acima, cabendo destacar dois aspectos relevantes.
5.4. O primeiro diz respeito à ressalva aos atos dolosos de improbidade. Observa-se que tanto na manifestação do TCU, como amicus curiae (peça 35 do RE 636.886) , como na manifestação do Ministério Público Federal na condição de fiscal da ordem jurídica (peça 38) , o tema 897 foi invocado com o fim de preservar a atuação dos tribunais de contas no caso de prejuízos causados dolosamente, mediante condutas típicas de improbidade administrativa. Todavia, o pedido não foi acolhido. No ponto, não houve divergência quanto ao entendimento do relator, de que 'as razões que levaram a maioria da Corte a estabelecer excepcional hipótese de imprescritibilidade, no tema 897, não estão presentes em relação as decisões do Tribunal de Contas que resultem imputação de débito ou multa'.
5.5. O segundo aspecto diz respeito à não incidência do Código Civil no regime de prescrição do ressarcimento. Nos votos em que a questão do prazo prescricional foi abordada, a referência foi sempre ao prazo quinquenal, usualmente adotado pelas normas de direito público.
5.6. Registra-se que, em se tratando de devedores solidários, a interrupção da prescrição feita a um responsável prejudica aos demais. Incide, nesse caso, regra própria da teoria geral das obrigações, segundo a qual 'a interrupção efetuada contra o devedor solidário envolve os demais' (art. 204, § 1º, do Código Civil) . São consequências próprias da solidariedade (a exemplo da regra de que o credor pode demandar qualquer dos devedores, art. 275 do Código Civil) , que não precisam ser repetidas em cada diploma legal específico. 
5.7. Com essas explicações adicionais, passa-se à análise da prescrição no caso em exame. Considerando-se as premissas indicadas anteriormente, ressalta-se que somente a ocorrência da prescrição com base nos critérios da Lei 9.873/1999 pode levar a uma proposta de reconhecimento da prescrição no caso concreto
Análise da prescrição segundo os critérios do Acórdão 1441/2016-TCU-Plenário:
5.8. No que se refere à pretensão punitiva, o TCU tem tradicionalmente aplicado os critérios definidos no Acórdão 1441/2016-TCU-Plenário, que, em incidente de uniformização de jurisprudência, orientou-se pela aplicação do Código Civil. Por este acórdão, em linhas gerais, a prescrição subordina-se ao prazo geral de dez anos (CC, artigo 205) , contado a partir da data da ocorrência do fato e interrompido pelo ato que ordenar a citação, a audiência ou a oitiva da parte. 
5.9. Entre outras razões que justificaram a adoção desse critério, destaca-se a de que o citado dispositivo constitui uma cláusula geral a ser empregada sempre que a pretensão for prescritível, mas a lei não estabelecer um prazo específico, como na hipótese. 
5.10. Aplicando essas balizas ao caso em exame, cabe registrar que se trata de relação jurídica convenial, portanto, sujeita à prestação de contas. Não assiste razão ao recorrente quando adota como marco inicial da prescrição a data do depósito das parcelas, uma vez que naquele momento não se podia falar em prescrição exatamente porque o direito ainda não se tornou exigível, um função de condição ou de termo que adiam a plena exigibilidade da obrigação pactuada.
5.11. O art. 199 do Código Civil positivou hipótese que, em última análise, decorre da teoria da actio nata, segundo a qual a fluência da prescrição só se inicia a partir do momento em que o titular do direito violado já possa agir (actioni non natae non praescribitur) . Logo, resta pendente condição suspensiva ou se o prazo dado ao devedor ainda não venceu, haverá dano desde o momento em que a conduta lesiva se concretizar (data do débito) , mas não estará, ainda, correndo o prazo de prescrição, por ainda não se caracterizar a desídia do titular do direito. 
5.12. No presente caso, de convênio, em que há a entrega de bens ou valores à gestão de terceiros, que devem, posteriormente, prestar contas da utilização dos recursos recebidos, a pretensão ao ressarcimento de prejuízos ou à restituição de eventual saldo credor, apurados a partir da prestação de contas, não pode, por óbvio, surgir antes mesmo do prazo conferido ao obrigado para prestar as contas. 
5.13. É certo que a aplicação dos recursos pode ser fiscalizada a qualquer tempo pelo órgão concedente e, se algum ilícito for constatado nesse acompanhamento, já surge a possibilidade de agir e, portanto, a prescrição da reparação do dano. Se o ilícito não foi constatado antes, contudo, há um momento certo para aferição do cumprimento das obrigações do convenente, que se dá exatamente com a prestação de contas. Logo, enquanto não exaurido o prazo para a aplicação dos recursos e a correspondente prestação de contas, não flui prazo prescricional (CC, art. 199, II) . 
5.14. Essa conclusão não é estranha à jurisprudência do TCU, que, embora construída sob a ótica da pretensão punitiva (até porque vigia o entendimento sobre a imprescritibilidade do débito) , já assentava que, no caso de convênios ou instrumentos congêneres, a prescrição se inicia com o exaurimento do prazo previsto para a prestação de contas, conforme demonstram os seguintes enunciados:
'Nos casos de não comprovação da regular aplicação de recursos repassados mediante termos de parceria ou instrumentos similares, a data limite para entrega da prestação de contas final ou a data da efetiva entrega antecipada assinala o marco inicial da contagem do prazo de prescrição da pretensão punitiva do TCU.' (Acórdão 6594/2020-TCU-Segunda Câmara, Rel. Marcos Bemquerer) 
'Nos casos de não comprovação da regular aplicação de recursos repassados mediante convênios ou instrumentos similares, a data limite para entrega da prestação de contas final assinala o marco inicial da contagem do prazo de prescrição da pretensão punitiva do TCU.' (Acórdão 1470/2020-TCU-Segunda Câmara, Rel. Ana Arraes e Acórdão 2278/2019-TCU-Primeira Câmara, Rel. Augusto Sherman) 
5.15. Portanto, e inclusive no regime do Código Civil, adotado pelo Acórdão 1441/2016-TCU-Plenário, os precedentes acima são observados na definição do termo inicial da prescrição, no caso de recursos transferidos à gestão de terceiros: enquanto perdurar o prazo concedido para que ocorra a aplicação desses recursos e a consequente prestação de contas, não se inicia a fluência da prescrição (CC, art. 199, II) porque não estará caracterizada a inércia do titular do direito.
5.16. No presente caso, verifica-se que o processo foi objeto de análise pela Comissão Paritária, criada por meio da Portaria 368, de 12/7/2007, a qual verificou a ocorrência de inconsistências na documentação encaminhada referente à 1ª parcela dos recursos. Em decorrência, solicitou ao convenente, em 15/5/2008, o atendimento dos itens identificados para que a tramitação do processo e os pagamentos das próximas parcelas pudessem prosseguir (peça 31, p. 2, item 2.3) . Dessa forma, essa data será adotada como marco inicial da prescrição, uma vez que evidencia a contatação de ilícito no decorrer do acompanhamento efetuado pelo órgão concedente, inaugurando sua possibilidade de agir. Ocorre que a citação do recorrente foi autorizada somente em 9/11/2020 (peça 56) .
5.17. Dessa forma, considerando a premissa de que as pretensões punitiva e de ressarcimento se submetem ao mesmo regime, conclui-se que, tanto a possibilidade de aplicação de multa, como a condenação ao ressarcimento, estariam prescritos, caso fossem adotados, para ambos os fins, os parâmetros definidos no Acórdão 1441/2016-TCU-Plenário.
5.18. Em decorrência da adoção do critério do Acórdão 1441/2016-TCU-Plenário, já foi reconhecida, no voto condutor do acórdão combatido, a prescrição da pretensão punitiva, deixando de ser aplicada ao recorrente a multa do art. 57 da Lei 8.443/1992, o que deve ser mantido para não agravar a situação do recorrente, em conformidade com o princípio da non reformatio in pejus.   
5.19. Entretanto, como já ressaltado no subitem 5.7. retro, somente a ocorrência da prescrição com base nos critérios da Lei 9.873/1999 pode levar a uma proposta de reconhecimento da prescrição ressarcitória no caso concreto, o que não ocorreu, como será visto a seguir. 
Análise da prescrição pelo regime da Lei 9.873/1999 
5.20. Adotando-se as premissas fixadas na Lei 9.873/1999 ao caso em exame, é preciso considerar os seguintes parâmetros:
a) Termo inicial: 
5.21. A Lei 9.873/1999, art. 1º, parte final, traz previsão expressa a respeito do início do prazo em se tratando de infração de caráter permanente ou continuado. Nesta hipótese, a prescrição começa a correr não da data de cada fato, e sim 'do dia em que tiver cessado' a permanência ou a continuidade.
5.22. Na hipótese em exame, como se trata de relação jurídica convenial, há de se ter como termo inicial da prescrição, como já analisado nos subitens 5.10 a 5.16 retro, a data em que houve a 1ª notificação ao convenente a respeito das irregularidades identificadas após a análise da prestação de contas relativas à 1ª parcela, que foi 15/5/2008 (peça 31, p. 2) . 
b) Prazo:
5.23. A Lei 9.873/1999 apresenta um prazo geral, de cinco anos (art. 1º) , e um prazo especial, previsto no art. 1º, § 2º, a saber: 'quando o fato objeto da ação punitiva da Administração também constituir crime, a prescrição reger-se-á pelo prazo previsto na lei penal', ou seja, 12 anos. Porém, não foi constatado ilícito penal no presente caso, portanto, será adotado o prazo geral de 5 anos.
c) Interrupções por atos inequívocos de apuração dos fatos:
5.24. Como é do conhecimento do recorrente, no regime da Lei 9.873/1999, a prescrição se interrompe 'por qualquer ato inequívoco, que importe apuração do fato' (art. 2º, inciso II) , como por exemplo, sindicâncias, processo administrativo disciplinar, auditorias, ocasião em que são apurados a legalidade dos atos e, constatando irregularidades, desencadeiam as providências ressarcitórias e punitivas cabíveis. Com esse fundamento, de acordo com os documentos constantes dos autos, verificou-se que a prescrição foi interrompida em:
1) em 18/9/2009, com a solicitação de cancelamento da Nota de Empenho 900303 (peça 10) , por meio do Ofício 321/2009/GEPRO/SCC/MINC, de mesma data (peça 24, p. 1) , resultado da constatação de irregularidades identificadas na prestação e contas das 1ª parcela, em 15/5/2008, e do não envio da prestação de contas relativa à 2ª parcela (peça 24, p. 2) ;
2) em 10/9/2012, por meio do Ofício 181/2012/CGAF/DCDC/SCDC/MinC, de mesma data, que verificou a ausência da prestação de contas referente à 2ª parcela do Convênio 746/2005 (peça 25) ;
3) em 17/3/2015, por meio do Ofício 057/2015-G06/Passivo/CPCON/CGEEXE/SPOA/SE/Minc, de mesma data, que, após nova análise da documentação do processo, verificou a ausência da prestação de contas da 1ª parcela, bem como de documentos que comprovassem o cumprimento do objeto relativo à 1ª parcela (peça 27) ;
4) em 20/4/2017, com o Parecer Técnico 36/2017/G6 - PASSIVO/CGEXE/SPOA/SE, que reprovou as contas do recorrente (peça 31, p. 1-4) ;
5) em 29/8/2017, com o Parecer Financeiro 88/2017/G6 - PASSIVO/CPCON/CGEXE/SPOA/SE/MinC, que reprovou a prestação de contas financeiras do recorrente (peça 32, p. 1-5) ;
6) em 19/8/2019, com o Relatório do Tomador de Contas Especial 19/2019 (peça 46, p. 1-6) ;
7) em 2/6/2020, com o Relatório de Auditoria E-TCE 2296/2019, de mesma data, que concluiu que houve dano ao Erário de responsabilidade do convenente e do ora recorrente (peça 48, p. 1-2) ; e
8) em 26/6/2020, com a autuação do presente processo de TCE;
d) Interrupções pela citação dos responsáveis:
5.25. A prescrição também é interrompida 'pela notificação ou citação do indiciado ou acusado, inclusive por meio de edital', nos termos do art. 2º, inciso I, da Lei 9.873/1999. E, no regime dessa lei, a interrupção se dá pela citação ou audiência propriamente dita, e não pelo despacho que a ordena. Com esse fundamento, houve a interrupção:
	Data da interrupção
	Ofício
	Responsável citado
	AR ou Resposta

	10/11/2020 (peça 59) 
	61843
	Evandro Custodio Gonçalves
	peça 62

	10/11/2020 (peça 60) 
	61845
	Instituto de Capacitação Profissional Ceará
	peça 61

e) Interrupção pela decisão condenatória recorrível:
5.26. A prescrição também se interrompe 'pela decisão condenatória recorrível' (art. 2º, inciso III, da Lei 9.873/1999) , ocorrida na data do acórdão condenatório, que é 17/8/2021 (peça 80) .
f) Da prescrição intercorrente:
5.27. Nos termos do art. 1º, § 1º, da Lei 9.873/1999, opera-se a prescrição intercorrente se o processo ficar paralisado por mais de três anos, aguardando 'julgamento ou despacho'.
5.28. Note-se que há uma correlação entre essa hipótese e as causas de interrupção da prescrição do art. 2º. Com efeito, uma vez interrompida a prescrição por alguma das hipóteses do art. 2º, o processo não pode ficar inativo, sem qualquer inovação processual relevante, por mais de três anos. 
5.29. Trata-se de prazo específico, não se aplicando nem o prazo geral de cinco anos nem o prazo especial, da lei penal (§ 2º) . A finalidade da prescrição intercorrente, com seu prazo próprio, é a de assegurar a eficiência e celeridade nas apurações administrativas. Seria contrário a essa finalidade a paralisação injustificada do processo por período maior que o triênio estabelecido para a hipótese.
5.30. A extrapolação do prazo de três anos, sem inovação relevante no processo, pode configurar negligência. Por isso, além de se operar a prescrição, deve-se promover a 'apuração da responsabilidade funcional decorrente da paralisação, se for o caso'.
5.31. Em muitas situações, o exame da prescrição intercorrente pode ficar prejudicado nos processos já em tramitação no TCU. Como a ação de ressarcimento era considerada imprescritível, as peças que compõem a tomada de contas especial, elencadas no art. 10 da Instrução Normativa TCU 71/2012, não contemplam informações pormenorizadas quanto ao andamento do processo na fase interna, o que pode prejudicar a análise de eventual paralisação por mais de três anos. 
5.32. Assim, caso o tribunal venha a adotar a sistemática da Lei 9.873/1999 para aferir a prescrição, convém avaliar, oportunamente, a possibilidade de ajustes na IN TCU 71/2012, para que as tomadas de contas especiais encaminhadas ao tribunal contemplem informações sobre as interrupções ocorridas na fase interna do procedimento (como, por exemplo, declaração do órgão instaurador da TCE, de que o processo não ficou paralisado por mais de três anos, na forma do art. 1º, § 1º, da citada lei) . 
5.33. Especificamente quanto a esta TCE, observa-se o processo teve andamento regular, não se operando a prescrição intercorrente.
f) Conclusão:
5.34. Independentemente da existência de outras causas interruptivas não elencadas acima (citações no âmbito administrativo, tentativas de solução conciliatória etc.) , cujo levantamento não se fez necessário, observa-se, pelos eventos indicados, que em nenhum momento transcorreu prazo suficiente para se operar a prescrição (nem mesmo se se considerasse o prazo geral de cinco anos) , tomando-se como referência a Lei 9.873/1999, tida pelo STF como norma regente da prescrição da pretensão punitiva pelo TCU.
5.35. Assim, com base na premissa de que somente a ocorrência da prescrição com base nos critérios da Lei 9.873/1999 pode levar a uma proposta de reconhecimento da prescrição no caso concreto, verifica-se a perda do objeto da preliminar suscitada, considerando que, pelo referido fundamento, o prazo extintivo relativo ao ressarcimento não foi extrapolado.
6.	Se houve a boa e regular aplicação dos recursos repassados por meio do Convênio 746/2005 (peça 97, p. 17-21) .
6.1. O recorrente afirma que deve ser eximido do ressarcimento referente à 1ª parcela, com base nos seguintes argumentos:
a) foi comprovada a aplicação da 1ª parcela do Convênio 746/2005, tendo em vista que:
a.1) a unidade técnica que instruiu a presente TCE não analisou os documentos juntados ao presente feito, mencionando de forma simplista que apenas fotografias não são dados idôneos para atestar a execução do objeto conveniado;
a.2) não foi examinado o Relatório de Cumprimento do Objeto atinente à 1ª parcela, o qual foi acompanhado de todos os respectivos documentos comprobatórios, que foram também juntados à presente TCE:
a.3) que a seguinte documentação idônea seja examinada de forma a comprovar a devida prestação de contas da 1ª parcela dos recursos repassados: 
a.3.1) cópia do CPF do recorrente (peça 98) ;
a.3.2) cópia da Carteira Nacional de Habilitação do recorrente (peça 99) ;
a.3.3) cópia da conta de luz do recorrente;
a.3.4) cópia do relatório de execução físico-financeira - anexo III do art. 28 da IN/STN 1/1997, referente ao 1º repasse, de abril a outubro de 2006 (peça 101, p. 1-8 e peça 15, p. 1-8) ;
a.3.5) cópia do Relatório das Receita e da Despesa - anexo IV do art. 28 da IN/STN 1/1997 (peça 102 e peça 19, p. 1) ;
a.3.6) cópia da Relação de Pagamentos - anexo V do art. 28 da IN/STN 1/1997 (peça 103, p. 1-3 e peça 18, p. 1-3) ;
a.3.7) cópia da Relação de Bens - anexo VI do art. 28 da IN/STN 1/1997 (peça 104, p. 1 e peça 17, p. 1) ;
a.3.8) cópia da Conciliação Bancária - anexo VII do art. 28 da IN/STN 1/1997 (peça 105, p. 1 e peça 16, p. 1) ;
a.3.9) cópia do Relatório de Cumprimento do Objeto (peça 106, p. 1-3) ;
a.3.10) cópia da Ata de Assembleia Geral Extraordinária da 1ª alteração do estatuto social e mudança da diretoria executiva do Instituto de Capacitação Profissional Ceará - ICAPCeará, de 7/11/2004 (peça 107) ;
a.3.11) cópia do Estatuto Social do Instituto de Capacitação Profissional Ceará - ICAPCeará, aprovado em 7/11/2004 (peça 108, p. 1-8) ;
a.3.12) cópia da relação de 30 beneficiados - primeira fase no Projeto Arte do Coco (peça 109, p. 1-2) ; 
a.3.13) cópia do Ofício 095/2007, de 11/12/2007, por meio do qual o recorrente encaminha a prestação de contas do 1º repasse (peça 110, p. 1 e peça 14, p. 1) ; 
a.3.14) cópia do Ofício 044/2007, de 6/7/11/2007, por meio do qual o recorrente solicita que o concedente desconsidere o pedido de alteração do plano de trabalho solicitado no Ofício 021/2006, de 15/5/2006 (peça 111, p. 1 e peça 44, p. 1) ; 
a.3.15) cópia do Ofício 045/2007, de 6/7/11/2007, por meio do qual o recorrente solicita alteração do plano de trabalho, a qual é concedida, conforme o Ofício 300/GEPRO/SPPC/MINC, de 9/7/2007, cuja cópia também consta à peça 111, p. 2-7, peça 12, p. 2 e peça 13, p. 3) ;	
a.3.16) cópia do extrato da conta corrente, referente ao período de 13/2/2006 a 27/9/2006 (peça 112, p. 1-2 e peça 20, p. 1-2) ;
a.3.17) cópia de recibos, notas fiscais, propostas de orçamento, contrato de locação (peça 113, p. 1-41; peça 114, p. 20-24; peça 115, p. 1-20; peças 22 e 23) ; 
a.3.18) cópias de declarações do convenente acerca de equipe selecionada, de doações, entre outros, e de colaboradores do projeto, bem como recibos de pagamento autônomos (peça 114, p. 1-26; peça 116, p. 2-17; peça 117, p. 1-4) ; e
a.3.19) cópia de Guia da Previdência Social e comprovantes de pagamentos, documento de arrecadação municipal, recibo de retenção de ISS (peça 118, p. 1-37) ;
b) os seguintes fatos dificultaram a obtenção dos documentos relativos às comprovação da 2ª parcela:    
b.1) as notificações à entidade acerca dos problemas relativos às parcelas repassadas se iniciaram em 10/11/2012, após o término do mandato do recorrente (janeiro/2007 a dezembro/2010) , fato que dificultou o acesso aos documentos produzidos à época que se encontram em poder da instituição ou do contador responsável;
b.2) no caso, há que se aplicar o entendimento do art. 8º e 22 da Lei de Introdução às Normas do Direito Brasileiro (LINDB) , transcritos à peça 97, p. 19-20, na fixação da pena aplicada ao recorrente;  
c) resta desarrazoada e sem qualquer guarida nos preceitos legislativos da LINDB a condenação do recorrente à devolução integral da 2ª parcela, uma vez que quem tem a guarda dos documentos é a instituição convenente que, embora notificada, preferiu omitir-se e se tornar revel, ao invés de conceder o acesso ao recorrente; e
d) há impossibilidade temporária para eventual ressarcimento decorrente da reprovação das contas do convênio em questão, por conta da pandemia do Covid 19, nos termos do art. 7º da Lei 14.215/2021, transcrito à peça 97, p. 25.
Análise
6.2. Não assiste razão ao recorrente. A comprovação da boa e regular aplicação de recursos públicos transferidos mediante convênio e outros instrumentos congêneres evidencia-se mediante a execução física e a execução financeira da avença, acompanhada do nexo de causalidade entre uma e outra (Acórdão 7139/2020-TCU-Segunda Câmara, Rel. Raimundo Carreiro, 3.223/2017-2ª Câmara, Rel. Marcos Bemquerer, e 1,276/2015-Plenário, Rel. José Múcio) .
6.3. A presente TCE foi instaurada em virtude de: (i) não ter sido comprovada a execução física do objeto pactuado na 1ª parcela do Convênio 746/2005; e (ii) não ter sido apresentada a prestação de contas relativas à 2ª parcela do Convênio 746/2005.
6.4. No exame da documentação entregue pelo recorrente, a qual, registre-se, já constava dos autos, às peças 12 a 23, não tendo este apresentado documentos novos, de fato, não é possível comprovar a execução física do objeto. 
6.5. Em exame do Relatório de Cumprimento do Objeto (peça 21 e 106) , o qual o recorrente alega não ter sido devidamente analisado pela unidade técnica, verifica-se que inexiste documentação comprobatória que possibilite a aferição da realização do que está sendo declarado, como demonstrado a seguir:
	Meta - Etapa/fase
	Especificação
	Unidade/Quant.
	Relatório de Cumprimento do Objeto (peça 21) 
	Observação

	2.01
	Processo seletivo
	1 coord. e 4 entrevis-tadores
	O Relatório de Cumprimento do Objeto menciona o preenchimento de 347 fichas socioeconômicas, que teria possibilitado a pré-seleção de 60 jovens e que a coordenação apresentou a relação de 30 jovens para a 1ª etapa das oficinas
	Não consta dos autos as fichas socioeconômicas, nem a relação dos 60 jovens. Sobre os 30 jovens, consta uma relação com nome e dados pessoais, porém, sem comprovação documental da efetiva participação desses jovens no projeto

	2.02
	Oficinas Básicas
		O Relatório de Cumprimento do Objeto declara a realização de 350 horas/aula dessas oficinas durante 5 meses de convênio, de segunda a sábado, das 7h30 às 12h00
	Inexiste nos autos lista de presença das oficinas, com datas, locais e horários de suas realizações, de modo a comprovar que houve execução física dessa parte do objeto

	2.02.1
	Temas: arte, cultura e meio ambiente - saúde e sexualidade - relações interpessoais - empreendedorismo e economia solidária - esportes e educação - atualidades
	120 h/a
		
	2.03 
	Oficinas específicas
			
	2.03.1
	Temas: Instrumentais - Segurança do trabalho - matérias primas - conceito de arte, formas, lúdicos, cores, desenho, textura - Tridimensionalidade - Movimento, acabamento e transformação - produção de peças 
	230 h/a
		
	2.6
	Visitas culturais/Técnicas
	4 fretes de ônibus
	O Relatório de Cumprimento do Objeto declara a realização de 4 visitas culturais/técnicas no Sesc Iparana - Caucaia/CE, Feira Future 2006, Sesc/Senat -Fortaleza e Teatro José de Alencar
	Não há nos autos relação dos participantes dessas visitas, nem documentação que comprove sua efetiva realização

	3
	Divulgação
		O Relatório de Cumprimento do Objeto declara que cada jovem recebeu uma camisa, com as identidades visuais do Ponto de Cultura e do Governo Federal, MinC e do Programa Cultura Viva
	Não consta dos autos fotografias dos materiais de divulgação (camisas, banners, site) de forma a comprovar o que está sendo declarado 

	3.01
	Camisas
	70
		
	3.02
	Pintura de muro
	1
		
	3.03
	Banners e folders
	1
		
	3.04
	Site
	6 meses
		
6.6. Consta ainda do Relatório de Cumprimento do Objeto (peça 21, p. 2) , que o projeto contemplou 244 pessoas entre crianças e adultos, indiretamente, 1.070 integrantes da comunidade, conforme a seguir, mas também não apresenta evidências a esse respeito: 
a) 30 jovens na primeira etapa e 150 pessoas com a oficina Arte de Coco;
b) 104 crianças e 520 pessoas na ação esportiva de capoeira;
c) 80 jovens e 400 pessoas na ação de dança   
6.7. Com relação à segunda parcela, o próprio recorrente reconheceu que não prestou contas, razão pela qual não foi comprovada sua execução física e financeira. Dessa forma, não há como comprovar a boa e regular aplicação dos recursos recebidos por meio do Convênio 746/2005.
6.8. Não procede o argumento trazido pelo recorrente para aplicar a LINDB com relação às dificuldades na obtenção dos documentos atinentes à prestação de contas, uma vez que essa obrigação decorre de preceito constitucional (parágrafo único do art. 70 da CF/1988) . Além disso, o recorrente estava ciente de sua obrigação de prestar contas quando assinou o termo de convênio, cuja cláusula oitava trata especificamente do dever de prestar contas (peça 6, p. 6-8) . 
6.9. A esse respeito, a jurisprudência desta Corte de Contas tem o entendimento de que eventuais dificuldades do gestor na obtenção dos documentos necessários à prestação de contas dos recursos geridos, se não resolvidos administrativamente, devem ser por ele levadas ao conhecimento do Poder Judiciário por meio de ação própria, uma vez que a responsabilidade pela comprovação da boa e regular aplicação dos recursos públicos é pessoal e intransferível (Boletins de Jurisprudência 35/2014 e 255/2019) .
6.10. Registre-se ainda não haver nos autos quaisquer indicações de 'obstáculos e dificuldades reais do gestor', como diz o excerto legal arguido (art. 22 da LINDB) , uma vez cuidar-se de situação de simples resolução, posto tratar-se de prestação de contas de convênio, que deveria ter sido prestada até 30/11/2008, portanto, dentro do mandato do recorrente. Entretanto, este optou por permanecer omisso.
6.11. Ainda sobre o art. 8º do Decreto 9.830/2019 e art. 22 da LINDB, invocados no sentido de atenuar a pena aplicada ao recorrente, cabe esclarecer que inexiste penalidade no acórdão recorrido, devido ao entendimento do relator de que ocorreu a prescrição da pretensão punitiva.  O recorrente está sendo compelido apenas a ressarcir o Erário pelo dano que ocasionou. 
6.12. Ademais, verifica-se, conforme já referenciado no subitem 5.16 retro, que o órgão concedente solicitou ao convenente, em 15/5/2008, o atendimento dos itens identificados para que a tramitação do processo e os pagamentos das próximas parcelas pudessem prosseguir (peça 31, p. 2, item 2.3) , solicitação também não atendida pelo recorrente, ainda à frente da presidência da convenente. 
6.13. No caso, não se aplica o art. 7º da Lei 14.215/2021, arguido pelo recorrente, uma vez que a referida lei se aplica apenas à parceria celebrada pela administração pública durante a vigência de medidas restritivas relacionadas ao combate à pandemia de covid-19. A vigência do presente convênio findou cerca de 11 anos antes de a pandemia iniciar. Além disso, não se trata de devolução de recursos ao Erário, mas de ressarcimento por prejuízo causado pelo convenente e seu representante, decorrente da não comprovação da execução física da 1ª parcela e da omissão do dever de prestar contas da 2ª parcela. 
6.14. Assim, não estando comprovada a execução física do objeto pela ausência dos documentos exigidos para tal, não há como evidenciar que houve a boa e regular aplicação dos recursos repassados por meio do Convênio 746/2005.
7.	Se restou comprovada a boa-fé do recorrente (peça 97, p. 21-26) .  
7.1. O recorrente defende que houve boa-fé de sua parte, com base nos seguintes argumentos:
a) tanto o ordenamento jurídico, exemplificado na Lei 9.784/1999, como a jurisprudência do TCU, exemplificada no Acórdão 88/2007-TCU-Plenário, Rel. Augusto Nardes, prestigiam a conduta dos gestores que agiram com boa-fé;
b) ao ser notificado das irregularidades atinentes ao Convênio 746/2005, buscou a atual gestão e o responsável pela contabilidade à época para sanar os problemas, mas que, devido aos prazos legais e regimentais, não obteve sucesso;
c) resta patente a boa-fé, pois adotou o que estava ao seu alcance para melhor informar a Administração Pública, prestando contas do que foi recebido e aplicado no objeto conveniado, não se furtando a responder a essa Corte de Contas em todas as fases da TCE.
Análise
7.2. Os argumentos não merecem prosperar. O entendimento que prepondera na jurisprudência do Tribunal é no sentido de que a boa-fé deve ser objetivamente analisada e provada no caso concreto, considerando-se a prática efetiva e as consequências de determinado ato à luz de um modelo de conduta social, adotada por um indivíduo leal, cauteloso e diligente (Acórdão 2414/2006-TCU-Primeira Câmara, da relatoria do Min. Augusto Nardes) .
7.3. O exame feito pelo Tribunal obedece ao disposto no art. 12 da Lei 8.443/1992 e nos parágrafos 2º e 3º do ar. 202 do RITCU.
7.4. A análise é feita por ocasião da resposta à citação e se presta verificar a possibilidade de fixação de novo e improrrogável prazo para que o responsável recolha a importância devida.
7.5. No caso, à época da citação, devido à não manifestação das partes interessadas acerca das irregularidades imputadas, a unidade técnica concluiu pela inexistência de elementos para aferir e reconhecer a ocorrência de boa-fé na conduta dos responsáveis ou de quaisquer outros excludentes de culpabilidade (peça 76, p. 5 e 12) .
7.6. Diante desses elementos, não é possível, aferir a boa-fé do recorrente, o que inviabiliza a desconstituição do acórdão recorrido para que lhe seja concedido novo prazo para o recolhimento do débito.
CONCLUSÃO
8. 	Com base nos elementos dos autos, conclui-se que:
a) com base no que dispõe a Lei 9.873/1999, a possibilidade de ressarcimento ao Erário não está prescrita;
b) considerando que não restaram comprovada, nem a execução física do objeto em relação à 1ª parcela, nem a aplicação da 2ª parcela, não há como evidenciar que houve a boa e regular aplicação dos recursos repassados por meio do Convênio 746/2005; e
c) o recorrente não apresenta elementos capazes de afastar o dano causado ao Erário ou comprovar a regular gestão dos recursos federais repassados por meio do Convênio 746/2005. Do mesmo modo, também não junta elementos capazes de afastar sua responsabilidade nos autos.
PROPOSTA DE ENCAMINHAMENTO
9.	Ante o exposto, submete-se o presente exame à consideração superior, propondo-se, com fundamento nos arts. 32, inciso I, e 33 da Lei 8.443/1992:
a)  conhecer do recurso e, no mérito, negar-lhe provimento; e
b) dar ciência da decisão ao recorrente, à Secretaria Especial da Cultura e à Procuradoria da República no Estado do Ceará."
2.	O diretor da Serur anuiu ao encaminhamento acima (peça 132) . 
3.	O representante do MP/TCU manifestou-se de acordo com a proposta da unidade técnica (peça 133) .
É o relatório.

Edson Alves da Silva Filho (OAB/CE 20.602) e Manuela Vieira Costa (OAB/CE 41.788).

Subprocurador-Geral Paulo Soares Bugarin

RECURSO DE RECONSIDERAÇÃO. Tomada de Contas Especial. CONVÊNIO. APOIO A PROJETO CULTURAL. NÃO COMPROVAÇÃO DA REGULAR UTILIZAÇÃO DOS RECURSOS. citação. dÉBITO. NÃO APLICAÇÃO DE multa ANTE A OCORRÊNCIA DA PRESCRIÇÃO DA PRETENSÃO PUNITIVA. CONHECIMENTO. argumentos insuficientes para alterar a decisão impugnada. Negativa de provimento. CIÊNCIA.

TOMADA DE CONTAS ESPECIAL (TCE)

Secretaria de Recursos (Serur)

Cuidam os autos de recurso de reconsideração interposto pelo sr. Evandro Custódio Gonçalves contra o Acórdão 11248/2021-TCU-Primeira Câmara.
2.	Por meio do supracitado julgado, este Tribunal examinou tomada de contas especial instaurada pela Secretaria Especial da Cultura em desfavor do Instituto de Capacitação Profissional Ceará (ICAPCeará) e de seu ex-diretor, Evandro Custódio Gonçalves, em razão da não comprovação da regular aplicação dos recursos repassados por meio do Convênio 746/2005.
3.	O objeto da avença, celebrada em 28/12/2005, foi apoiar o projeto "Arte de Côco-Jardim União", que pretendeu "criar alternativas geradoras de emprego e renda através do trabalho com o côco, visando a autosuficiência da comunidade [...]". A vigência compreendeu o período de trinta dias, a contar da assinatura do ajuste, com prazo para prestação de contas de até sessenta dias após o seu término.
4.	Os recursos previstos foram orçados no total de R$ 140.774,00, a serem liberados em cinco parcelas. Em 16/3/2006 e 16/8/2006, foram liberadas as duas primeiras parcelas, nos valores de R$ 38.009,00 e de R$ 24.635,50, respectivamente.
5.	Do que ressai dos autos, em 11/12/2007, o ICAPCeará prestou contas da aplicação da primeira parcela. Contudo, embora instado pelo órgão concedente em três ocasiões (peças 25, 27 e 29) , o instituto não apresentou elementos que comprovassem a execução física do objeto. Além disso, foi omisso em prestar contas dos valores referentes à segunda parcela.
6.	Segundo o Relatório do Tomador de Contas Especial 19/2019 (peça 46) , a responsabilidade pelo dano, correspondente à integralidade dos valores repassados (R$ 62.644,50) , foi atribuída ao ICAPCeará e ao seu então diretor-presidente, sr. Evandro Custódio Gonçalves.
II
7.	No âmbito desta Corte, foi realizada a citação dos responsáveis, sendo que apenas o sr. Evandro Custódio Gonçalves apresentou defesa.
8.	O feito prosseguiu regularmente e culminou na prolatação do Acórdão 11248/2021-TCU-Primeira Câmara, sob relatoria do Ministro Jorge Oliveira, por meio do qual as contas dos responsáveis foram julgadas irregulares, com imputação de débito solidário, mas sem a aplicação de multa, pois foi reconhecida a prescrição da pretensão punitiva.
III
9.	É contra essa deliberação que se insurge o recorrente.
10.	Nesse intuito, sustenta que: (i) ocorreu a prescrição; (ii) houve a regular aplicação dos recursos atinentes à primeira parcela, conforme provam os documentos constantes dos autos; (iii) encontrou dificuldades na obtenção dos documentos relativos à segunda parcela, pois as notificações do órgão concedente ocorreram quando já não era mais o dirigente da entidade; e (iv) agiu de boa-fé.
IV
11.	A Serur concluiu que os argumentos colacionados pelo recorrente não bastam para que a deliberação vergastada seja alterada.
12.	Acerca da preliminar arguida, a unidade técnica salientou que:
	a) tendo-se em vista a premissa de que as pretensões punitiva e de ressarcimento se submetem ao mesmo regime, conclui-se que estariam prescritas a aplicação de multa e a condenação ao ressarcimento, caso fossem adotados, para ambos os fins, os parâmetros definidos no Acórdão 1441/2016-TCU-Plenário (regime do Código Civil) . Isso porque a notificação do responsável sobre as  inconsistências na prestação de contas da primeira parcela deu-se em 15/5/2008, data que corresponderia ao termo inicial da prescrição (data da constatação do ilícito) , e o ato que ordenou a citação ocorreu em 9/11/2020;
	b) adotando-se as premissas fixadas na Lei 9.873/1999, e considerando o prazo geral de cinco anos, não teria ocorrido a prescrição quinquenal; e
	c) quanto à multa, esta já foi considerada prescrita pelo acórdão recorrido e, ainda que a ocorrência da prescrição seja afastada seguindo-se as balizas da Lei 9.873/1999, não é possível sua aplicação em recurso exclusivo do responsável, ante a proibição de reformatio in pejus.
13.	Em relação ao mérito, a Serur refutou os argumentos oferecidos, destacando que inexiste documentação comprobatória nos autos que possibilite a aferição da realização das despesas declaradas pelo recorrente.
14.	Assim, a proposta sugerida é no sentido de negar provimento ao recurso.
15.	O MP/TCU, igualmente, recomendou a rejeição do apelo.
V
16.	Com efeito, a análise empreendida pela Serur, a qual adoto como razões de decidir, rechaçou com bastante propriedade as alegações recursais oferecidas. 
17.	Conforme restou evidenciado nos autos, o fundamento para a instauração da tomada de contas especial foi a impugnação das despesas, materializada pelas seguintes ocorrências:
	a) não comprovação da execução do objeto pactuado na primeira parcela do convênio; e
	b) ausência de apresentação da prestação de contas da segunda parcela do ajuste.
18.	Nesta fase processual, o recorrente não trouxe elementos comprobatórios aptos a afastar as irregularidades acima.
19.	Consoante registrado no Parecer Técnico 36/2017, a omissão da prestação de contas relativa ao repasse da segunda parcela e a documentação remetida ao Ministério da Cultura para análise relacionada ao repasse da primeira parcela não permitem comprovar o regular cumprimento do objeto pactuado nem avaliar os resultados da execução física das metas e das etapas aprovadas no plano de trabalho. Além disso, sequer foi possível evidenciar uma execução parcial que pudesse ter trazido algum benefício para a comunidade envolvida.
20.	Como é sabido, a demonstração da escorreita utilização dos valores públicos repassados deve ocorrer por meio da apresentação de documentação probatória das despesas efetuadas (notas fiscais, recibos, processos de pagamento, extratos bancários da conta específica) , bem como de documentos que comprovem a execução do objeto pactuado. Ademais, a prestação de contas deve evidenciar também o nexo de causalidade, ou seja, o vínculo estrito entre os recursos federais repassados e as despesas incorridas.
21.	Entretanto, como bem destacou a Serur, a documentação ora oferecida pelo recorrente, a qual, registre-se, já constava dos autos (peças 12 a 23) , não serve para comprovar a execução física do objeto.
22.	O Relatório de Cumprimento do Objeto, que, segundo o recorrente, não teria sido devidamente analisado, não vem acompanhado de elementos comprobatórios que confirmem as declarações feitas pelo ex-gestor.
23.	Como exemplo, cita-se a menção ao preenchimento de 347 fichas socioeconômicas, que teria possibilitado a pré-seleção de 60 jovens, bem como à relação de 30 jovens para a primeira etapa das oficinas. Contudo, não constam dos autos as fichas socioeconômicas, nem a relação dos 60 jovens. Sobre os 30 jovens, consta uma relação com nome e dados pessoais, porém, sem comprovação documental da efetiva participação dessas pessoas no projeto.
24.	Outro exemplo a ser apontado cuida das supostas oficinas, que, segundo o referido relatório, teriam envolvido a realização de 350 horas/aula durante cinco meses de convênio, de segunda a sábado, das 7h30 às 12h00. No entanto, inexiste lista de presença dessas oficinas, com datas, locais e horários de suas realizações, de modo a comprovar que houve a execução física dessa etapa do objeto.
25.	Do mesmo modo, as visitas culturais/técnicas e a confecção de materiais de divulgação, embora listadas no Relatório de Cumprimento do Objeto, não tiveram sua execução comprovada.
26.	Quanto à alegada dificuldade de acesso à documentação de prestação de contas da segunda parcela, é preciso registrar que, além de estar ciente de sua obrigação no momento em que celebrou o convênio, o sr. Evandro Custódio Gonçalves ainda estava à frente da entidade quando o prazo de prestação de contas se esgotou (30/11/2008) . Todavia, o responsável optou por permanecer omisso.
27.	Ademais, a esse respeito, a jurisprudência desta Corte de Contas é no sentido de que eventuais dificuldades do gestor na obtenção dos documentos necessários à prestação de contas dos recursos geridos, se não resolvidos administrativamente, devem ser por ele levadas ao conhecimento do Poder Judiciário por meio de ação própria, uma vez que a responsabilidade pela comprovação da boa e regular aplicação dos recursos públicos é pessoal e intransferível.
28.	Já sobre os dispositivos da LINDB invocados com a finalidade de atenuar a pena aplicada ao recorrente, acerta a Serur ao esclarecer que, na deliberação vergastada, inexistiu penalidade. Houve, tão somente, a imputação do dever de ressarcimento do dano ao Erário causado pelo ex-gestor. Além disso, não houve qualquer indicação de "obstáculos e dificuldades reais do gestor" (art. 22 da LINDB) que tenha deixado de ser considerada, pois tratou-se de situação de simples resolução - prestação de contas de convênio. Aliás, ainda durante seu mandato, o recorrente foi notificado pelo órgão concedente para sanar as pendências identificadas, sendo que nada fez. 
29.	Por conseguinte, considerando que os argumentos apresentados não lograram afastar as irregularidades identificadas pelo Tribunal ao tempo da deliberação ora vergastada, julgo que o recurso não deve ser provido.
30.	Também não merece acolhida a preliminar de prescrição.
31.	Quanto à prescrição da pretensão ressarcitória em processos de controle externo, a jurisprudência desta Corte é pacífica no sentido da imprescritibilidade das ações de ressarcimento ao Erário, consoante Enunciado 282 da Súmula de Jurisprudência do TCU.
32.	Neste ponto, registro que, até o momento, não foi exarada, pelo Supremo Tribunal Federal, decisão com repercussão geral acerca da prescrição da pretensão ressarcitória em processos de controle externo. Embora a questão debatida pelo RE 636.886/AL (tema 899 da repercussão geral) trate da fase posterior à formação do título executivo, o TCU iniciou discussões sobre as premissas da prescritibilidade e eventual mudança de entendimento no TC 000.006/2017-3, tendo em vista recente evolução jurisprudencial no Supremo.
33.	No entanto, na Sessão Plenária de 9/3/2022, quando da retomada do julgamento do aludido processo, em virtude de pedido de vista de vários ministros, foi prolatado o Acórdão 459/2022-TCU-Plenário (redator Ministro Walton Alencar Rodrigues) , no qual esta Corte entendeu por bem não apreciar o mérito da questão naquela oportunidade e decidiu expedir comando à Segecex para a formação de grupo técnico de trabalho para que apresente projeto de ato normativo disciplinando "o tema da prescrição da pretensão ressarcitória e da prescrição da pretensão punitiva no âmbito do controle externo, tendo por base jurisprudência predominante do Supremo Tribunal Federal, adequando-a às especificidades das diversas formas de atuação do Tribunal de Contas da União".
34.	Desse modo, no âmbito deste Tribunal, está mantido, por ora, o posicionamento jurisprudencial atual, pela imprescritibilidade das condenações em débito.
	Ante o exposto, voto por que seja adotado o acórdão que submeto à deliberação desta Primeira Câmara. 
                 TCU, Sala de Sessões Ministro Luciano Brandão Alves de Souza, em 5 de julho de 2022.
BENJAMIN ZYMLER 
Relator